【裁判字號】    99,易,1220
【裁判日期】    991214
【裁判案由】    詐欺
【裁判全文】
臺灣高雄地方法院刑事判決              99年度易字第1220號
公  訴  人  臺灣高雄地方法院檢察署檢察官
被      告  簡伶潔
上列被告因詐欺案件，經檢察官提起公訴（99年度偵字第6623、
9629、9630、9631、9632號），本院判決如下：
    主  文
簡伶潔幫助犯詐欺取財罪，處有期徒刑參月，如易科罰金，以新
臺幣壹仟元折算壹日。
    事  實
一、簡伶潔雖能預見提供金融帳戶之存摺、提款卡及密碼予他人
    使用，將可能遭詐欺集團利用以詐取財物，竟仍容任此一結
    果之發生，而基於縱有人以其金融帳戶實施詐欺犯罪，亦不
    違背其本意之幫助犯意，於民國98年7 月1 日至6 日間某日
    某時許，在高雄市○○路與建國路之交岔路口，將其向屏東
    潮洲郵局所申設之00000000000000號帳戶存摺、提款卡及密
    碼，交付予姓名年籍不詳、自稱「阿弟」之成年詐欺集團成
    員使用。嗣該成員取得上開存摺等物後，即與其所屬之成年
    詐欺集團成員共同意圖為自己不法之所有，分別：
  (一)於98年7 月間，在雅虎奇摩拍賣網站上，刊登拍賣「聖衣神
    話模型」之虛偽訊息，致蔡佳霖陷於錯誤，上網應買，並於
    同年月9 日12時51分許，依指示委託友人代為轉帳新臺幣（
    下同）5250元至上開帳戶。
  (二)於98年7 月間，在雅虎奇摩拍賣網站上，刊登拍賣「AIR CL
    IMBER 空中有氧運動機」之虛偽訊息，致張飴家陷於錯誤，
    上網競標購買，並於同年月8 日12時31分許，依指示轉帳26
    00元至上開帳戶。
  (三)於98年7 月間，在拍賣網站上，刊登拍賣「LV牌手提皮包」
    之虛偽訊息，致魏家琳陷於錯誤，上網應買，並於同年月7
    日某時，依指示轉帳1 萬6500元至上開帳戶。
  (四)於98年7 月間，在奇摩拍賣網站上，刊登拍賣「型號KHS-T3
    摺疊腳踏車」之虛偽訊息，致黃紫媮因而陷於錯誤，上網應
    買，並於同年月7 日15時23分許，依指示臨櫃匯款1 萬7950
    元至上開帳戶中。
  (五)於98年7 月間，在奇摩拍賣網站上，刊登拍賣「月眉育樂世
    界門票」之虛偽訊息，致陳沛琪陷於錯誤，而上網應買5 張
    門票，並於同年月9 日21時25分許，依其指示，轉帳2350元
    至上開帳戶中。
    嗣經蔡佳霖、張飴家、魏家琳、黃紫媮、陳沛琪因遲未收受
    貨品，察覺有異而報警處理，始悉上情。
二、案經：
  (一)高雄縣政府警察局鳳山分局報告臺灣高雄地方法院檢察署檢
    察官偵查後起訴。
  (二)張飴家訴由臺北市政府警察局信義分局報告臺灣屏東地方法
    院檢察署呈請臺灣高等法院檢察署檢察長核轉臺灣高雄地方
    法院檢察署檢察官偵查後起訴。
  (三)臺中市警察局第五分局報告臺灣屏東地方法院檢察署呈請臺
    灣高等法院檢察署檢察長核轉臺灣高雄地方法院檢察署檢察
    官偵查後起訴。
  (四)黃紫媮訴請新竹市警察局第二分局報告臺灣屏東地方法院檢
    察署呈請臺灣高等法院檢察署檢察長核轉臺灣高雄地方法院
    檢察署檢察官偵查後起訴。
  (五)陳沛琪訴請彰化縣警察局溪湖分局報告臺灣屏東地方法院檢
    察署呈請臺灣高等法院檢察署檢察長核轉臺灣高雄地方法院
    檢察署檢察官偵查後起訴。
    理  由
壹、證據能力部分：
    按被告以外之人於審判外之言詞或書面陳述，除法律有規定
    者外，不得作為證據，刑事訴訟法第159 條第1 項定有明文
    ；另按被告以外之人於審判外之陳述，雖不符前四條之規定
    ，而經當事人於審判程序同意作為證據，法院審酌該言詞陳
    述或書面陳述作成時之情況，認為適當者，亦得為證據；當
    事人、代理人或辯護人於法院調查證據時，知有第159 條第
    1 項不得為證據之情形，而未於言詞辯論終結前聲明異議者
    ，視為有前項之同意，同法第159 條之5 規定甚明。本判決
    所引用之證據資料屬於被告以外之人於審判外之言詞、書面
    陳述者，均經本院於調查證據時逐一提示並告以要旨，檢察
    官、被告皆未於言詞辯論終結前聲明異議，本院審酌上開證
    據作成時之情況，並無不當取供或違反自由意志而陳述等情
    形，且與本案待證事實具有關聯性，認為以之作為本案之證
    據屬適當，依上開法條規定，均具證據能力，核先敘明。
貳、實體部分：
一、訊據被告簡伶潔坦承於上開時、地交付前揭帳戶存摺等物予
    姓名年籍不詳、自稱「阿弟」之成年人乙情，惟矢口否認有
    何幫助詐欺取財犯行，辯稱：伊當時有3 間銀行現金卡交不
    出來，地下錢莊也有欠，急需用錢，看到聯合報有「銀行存
    摺審核貸款」的廣告，就依廣告上載電話聯絡自稱「阿弟」
    的人，伊說伊當時已向多家銀行貸款未按期繳費，「阿弟」
    說不管有什麼缺陷，都可以幫忙向銀行辦貸款，將信用回復
    到以前，10天內就可以辦好，伊那時要貸款20幾萬元，貸款
    如審核通過，公司會把錢匯到帳戶內，再去看錢有無進到帳
    戶，等錢入帳戶就會再打電話給伊，所以伊就將上開帳戶的
    存摺、提款卡、密碼均交付「阿弟」，本來還要身分證影本
    及印章，但伊覺得身分證影本、印章很重要怕被騙，就沒交
    給綽號「阿弟」之人，「阿弟」叫伊等一星期，伊第5 天打
    給「阿弟」，「阿弟」的電話就關機聯絡不上了，伊有打電
    話去郵局辦帳戶止付，伊係受騙而交付帳戶，並無幫助詐欺
    故意云云，經查：
  (一)被告所申設、交付之上開帳戶，嗣經前揭成年詐欺集團用以
    分別詐騙被害人蔡佳霖、張飴家、魏家琳、黃紫媮、陳沛琪
    （下稱被害人5 人），致渠等均陷於錯誤，分別匯款或轉帳
    5250元、2600元、1 萬6500元、1 萬7950元、2350元入上開
    帳戶之事實，業據證人即被害人蔡佳霖、魏家琳、告訴人張
    飴家、黃紫媮、陳沛琪於警詢時證述綦詳〈見高雄縣政府警
    察局鳳山分局高縣鳳警偵移字第0990040777號卷（下稱警一
    卷）第15、16-18 頁、臺北市政府警察局信義分局刑案偵查
    卷宗（下稱警二卷）第2 至3 頁、臺中市警察局第五分局中
    分五偵字第0980031239號卷（下稱警三卷）第4 至5 頁、新
    竹市警察局第二分局竹市警二分偵字第0980023715號卷（下
    稱警四卷）第1 至2 頁、彰化縣警察局溪湖分局溪警分偵字
    第0980016791號卷（下稱警五卷）第3 頁〉，並有上開帳戶
    之開戶資料暨客戶歷史交易清單（見警一卷第27-29 頁）、
    被害人5 人分別提出之自動櫃員機交易明細表影本、臺灣銀
    行網路銀行交易明細表影本、郵政國內匯款執據影本（見警
    一卷第19頁、警二卷第5 頁、警三卷第10頁、警四卷第5 頁
    、警五卷第8 頁）、告訴人張飴家、黃紫媮、陳沛琪提供之
    雅虎奇摩拍賣網頁列印資料共3 份在卷可稽（見警二卷第6
    至11頁、警四卷第6 頁、警五卷第9 至10頁），此部分事實
    堪以認定。
  (二)被告雖以上情置辯，惟查：
  1.被告自警詢、偵訊迄本院審理歷時1 年餘，均未提出其所見
    聞之報紙廣告，及其所謂「阿弟」之人之姓名、資料、聯絡
    電話或任何借貸之證據資料以實其說，亦未能提供相關線索
    以為查證，僅於99年2 月6 日偵訊時供稱：「阿弟」之電話
    號碼不記得，我的電話也被偷拿走了，也忘了號碼等語〈見
    屏東地檢99年度偵緝字第80號（下稱偵二卷）第17頁〉，及
    於99年3 月9 日檢察事務官詢問時自陳：報紙沒有留存，跟
    「阿弟」聯絡的資料都已遺失等語（見偵一卷第5 頁），則
    其所述真實與否，已可質疑。
  2.次就被告所述貸款情節以觀，首先，經營貸放業務之人，所
    為無非逐利，且因其有支付金錢在先、償債在後之風險，故
    為鞏固其營利之目的、避免虧損，無不極為重視借款人之債
    信、償債能力及有無擔保，並為防免討債無門，對借款人之
    身分查核自當慎重，故辦理信用貸款，借款人所需提供之資
    料，除其身分資料外，可能另有其薪資、工作、收入等證明
    ，或財產狀況、徵信紀錄等供貸款人審核其信用、償債能力
    之文件，此乃社會上一般銀行信用貸款之常情，詎「阿弟」
    身為借貸公司之員工，受理被告金額高達20餘萬元之貸款申
    請，竟於被告拒絕提出身分證影本之情形下，僅收受被告所
    有之存摺、提款卡，且不問被告之身分、債信表現、償債能
    力、經濟情況，綽號「阿弟」之人所為實與上開貸款常情不
    符。再者，果如被告所述，「阿弟」索取其上開帳戶之用途
    ，係為將貸款匯入該帳戶中，則交付存摺封面影本或帳號即
    可，本毋須交付帳戶之存摺、提款卡、密碼，否則若經銀行
    核撥貸款，其手中既無存摺且無提款卡，如何自上開帳戶內
    提領所貸款項？又如何能防止、避免該人利用取得其帳戶資
    料之機會，將貸款金額提領而據為己有？被告既有用錢之需
    ，焉有甘冒交付帳戶卻未能取得貸款之風險之理？綜上益證
    被告所辯為貸款而交付帳戶資料等語，難以置信。
  3.且金融帳戶攸關個人財產權益之保障，專有性甚高，一般人
    均有妥為保管及防止他人任意使用之認識，縱特殊情況偶需
    交付他人使用，亦必深入瞭解用途及合理性，始予提供，且
    該等物品如落入不明人士手中，極易遭利用為財產犯罪之工
    具。報章媒體復一再披露詐欺集團為規避查緝，故為使用人
    頭帳戶以遂行詐欺之不法犯罪態樣，是避免此等專屬性甚高
    之金融機構帳戶被不法行為人利用為詐財之工具，應係一般
    成年人所具之常識。被告係國中畢業（見警五卷第1 頁警詢
    筆錄受詢問人欄）、行為時年滿32歲，自陳曾從事按摩、美
    容等行業（見偵一卷第4 頁），依其智識能力、社會經驗，
    對此應有所瞭解。是縱其初始確因欲借貸而與對方聯繫，然
    其既於偵查中自承：之前辦過貸款，不需提供帳戶資料等語
    （見偵一卷第5 頁），於本院審理中復陳稱：之前辦理現金
    卡手續，銀行沒有要伊提供帳戶資料，這次貸款與之前經驗
    不同等語〈見本院99年度易字第1220號卷（下稱易字卷）第
    59頁〉，則其嗣見前述與一般交易常情及過往經驗相悖之情
    狀，衡情當無不加懷疑對方貸款真實性之可能，此由其為防
    受騙，尚拒絕提供身分證影本之舉即可得證，況被告亦於本
    院審理中供述：當時伊有懷疑，但是想要碰碰運氣試試看等
    語（見易字卷第59頁），足徵其交付帳戶資料前，已然覺察
    此次借貸與正常合法之借貸有異，竟仍在對貸款之內容、詳
    情不加確認、對承辦人員之身分、所屬公司一無所知之情形
    下，率爾將上開帳戶交付予姓名、年籍均不詳之「阿弟」，
    加以被告聯絡不上對方後，猶未積極尋找、留存相關證據以
    維己之權益，更未報警處理，足證其雖未必對該收受上開帳
    戶之人之犯罪手法、對象等知之甚詳，但仍應得以預見該帳
    戶係犯罪集團為防止司法機關追查而使用之工具，竟對該可
    能發生之犯罪事實仍予容任，並執意交付，顯見其對幫助他
    人犯罪應有不確定故意。
  4.至被告固曾於99年7 月10日辦理帳戶掛失，有客戶歷史交易
    清單1 紙在卷可按（見警三卷第15頁），惟其掛失之際距交
    付時已逾5 日以上，被害人均業遭詐騙匯款，被告交付帳戶
    時既已預見帳戶將遭不法使用，則其事隔5 日後掛失之舉，
    或係事後為求自保，或係事後後悔，尚難謂必為發現受騙而
    為，否則何以其除掛失帳戶外，未積極報警處理？故即令其
    有於事後掛失帳戶，仍無以據此為被告交付時主觀上無幫助
    詐欺取財故意之有利認定，附此敘明。
  (四)綜上所述，被告前開所辯無非事後推諉卸責之詞，洵非可取
    ，本件事證明確，被告犯行堪以認定。
三、核被告所為，係犯刑法第30條第1 項前段、第339 條第1項
    之幫助詐欺取財罪。又被告並未實際參與詐欺犯行，所犯情
    節較正犯輕微，爰依刑法第30條第2 項規定，減輕其刑。被
    告以一提供帳戶之行為，幫助詐欺集團成員分別詐取被害人
    5 人之財物，而觸犯數個幫助詐欺取財之罪名，為想像競合
    犯，應依刑法第55條規定，從一重處斷。爰審酌被告所為助
    長詐欺犯罪之猖獗，影響社會交易安全，增加被害人追償及
    警察機關偵查犯罪之困難，所為甚屬不該，惟念其雖否認犯
    行，然前未曾受刑之宣告，有臺灣高等法院被告前案紀錄表
    1 份在卷可查，素行非差，另斟酌被害人受騙之金額（分別
    為5250元、2600元、1 萬6500元、1 萬7950元、2350元，共
    計4 萬4650元）等一切情狀，量處如主文所示之刑，並諭知
    易科罰金之折算標準。
據上論斷，應依刑事訴訟法第299 條第1 項前段，刑法第30條第
1 項前段、第2 項、第339 條第1 項、第55條、第41條第1 項前
段，刑法施行法第1 條之1 ，判決如主文。
中    華    民    國    99    年    12    月    14    日
                  刑事第十三庭  審判長法  官  黃蕙芳
                                      法  官  楊智守
                                      法  官  陳筱雯
以上正本證明與原本無異。
如不服本判決應於收受送達後10日內向本院提出上訴書狀，並應
敘述具體理由；如未敘述上訴理由者，應於上訴期間屆滿後20日
內向本院補提理由書（均須按他造當事人之人數附繕本）「切勿
逕送上級法院」。
中    華    民    國    99    年    12    月    14    日
                                      書記官  陳建琪
附錄本案論罪科刑之法條：
刑法第30條
幫助他人實行犯罪行為者，為幫助犯。雖他人不知幫助之情者，
亦同。
幫助犯之處罰，得按正犯之刑減輕之。
刑法第339 條第1 項
意圖為自己或第三人不法之所有，以詐術使人將本人或第三人之
物交付者，處5 年以下有期徒刑、拘役或科或併科1000元以下罰
金。

司法院資訊處製作；財團法人民間司法改革基金會備份。
